【裁判字號】    97,訴,349
【裁判日期】    970618
【裁判案由】    塗銷所有權移轉登記     等
【裁判全文】
臺灣高雄地方法院民事判決               97年度訴字第349號
原      告  第一商業銀行股份有限公司
法定代理人  乙○○
訴訟代理人  鄭曉東律師
            魏緒孟律師
被      告  丙○○
            甲○○
上  一  人
訴訟代理人  黃琇燕
上列當事人間塗銷所有權移轉登記等事件，本院於中華民國97年
6月4日言詞辯論終結，判決如下：
    主  文
被告丙○○、甲○○間就如附表所示土地及建物所有權信託移轉
登記之債權行為及物權行為，均撤銷。
被告甲○○應將如附表所示土地及建物於民國九十五年四月十四
日以信託為登記原因之所有權移轉登記予以塗銷。
訴訟費用由被告負擔。
    事  實  及  理  由
一、原告起訴主張：被告丙○○擔任訴外人信普盛工程股份有限
    公司（下稱信普盛公司）向伊借款之連帶保證人，信普盛公
    司於民國94年9 月26日、同年11月30日向伊借款新台幣（下
    同）8,700,000 元、7, 360,000元，惟自95年10月26日起未
    還款，迄今尚欠伊2,590,000 元及利息、違約金未償，丙○
    ○應負連帶清償之責，詎其於95年4 月14日將其所有如附表
    所示土地及建物（下稱系爭不動產），以信託為原因，辦理
    所有權移轉登記予被告甲○○，致其已無充分財產足資清償
    對伊之債權，是被告間信託之債權及物權行為顯有害於伊之
    債權，債權人即原告自得訴請法院撤銷之。為此，本於信託
    法第6 條第1 項及類推適用民法第244 條第4 項規定，請求
    撤銷被告2 人間之信託行為，及塗銷上開信託登記等語。並
    聲明: （一）被告丙○○、甲○○間就系爭不動產所為信託
    債權行為及物權行為，均應撤銷；（二）被告甲○○於95年
    4 月14日就系爭不動產以信託為原因所為之所有權移轉登記
    應予塗銷。
二、被告則均以：被告丙○○並非蓄意脫產，丙○○因10餘年來
    陸續向其妹黃琇燕借款，累積已欠2,400,000 元，遂擬將系
    爭不動產過戶予黃琇燕之女兒即被告甲○○，供為還款之擔
    保，惟因增值稅高達600,000 元，始暫以信託方式為之等語
    ，資為抗辯。並均聲明：原告之訴駁回。
三、本件兩造並不爭執（一）被告丙○○擔任訴外人信普盛公司
    向原告借款之連帶保證人，信普盛公司於94年9 月26日、同
    年11月30日向原告借款8,700,000 元、7,360,000 元，惟自
    95年10月26日起未還款，迄今尚欠原告2,590,000 元及利息
    、違約金未償，丙○○應負連帶清償之責。（二）丙○○於
    95年4 月14日將其所有之系爭不動產，以信託為原因，辦理
    所有權移轉登記予被告甲○○。（三）丙○○於信託系爭不
    動產後，已無其他財產足資清償對原告之債務；原告現經強
    制執行程序，按月扣取原告在台電公司之薪資等事實，並有
    原告所提出本院96年度審訴字第352 號民事判決書影本，及
    如附表所示土地、建物登記謄本各一份為憑，自堪信屬實。
    而被告既均以前詞置辯，是本件所應審究者即為（一）被告
    二人上開之信託登記行為有無信託法第6 條第1 項之適用，
    及（二）被告二人有無對原告負有回復原狀及塗銷系爭不動
    產所有權移轉登記之義務。
四、按信託行為有害於委託人之債權人權利者，債權人得聲請法
    院撤銷之，信託法第6條第1項定有明文。而所謂害於委託人
    之債權人之權利者，謂因信託行為，致權利不能獲得滿足。
    其立法說明中謂「為防止委託人藉成立信託脫產，害及其債
    權人之權益，爰參考民法第244條第l項之規定，於本條第l
    項規定信託行為有害於委託人之債權人之權利者，債權人得
    聲請法院撤銷之，而不以委託人於行為時明知並受益人於受
    益時亦知其情事者為限，以保障委託人之債權人，並期導信
    託制度於正軌」，此顯強調排除民法第244條規定之適用，
    乃因我國引入信託時，社會上多存有債務人利用信託設計以
    達脫產目的之背景有關；因之，若有因債務人之信託行為，
    而使債權陷於清償不能、或困難或遲延之狀態，即有該規定
    之適用。又有害於債權之事實，須於行為時存在，且於債權
    人行使撤銷權時，債務人處於無資力狀態，若債務人於行為
    時，尚有資力清償債務，縱其結果，致債務人之財產日行減
    少，仍不得撤銷之。查本件被告丙○○除系爭不動產外，別
    無其他財產可資清償原告債權，為被告丙○○所不爭執，並
    有財產所得調件明細表附卷為證，是在被告丙○○將系爭不
    動產所有權均信託移轉登記與被告甲○○後，其之財產資力
    確並不足清償對原告之債務，堪認被告二人間就系爭不動產
    所為信託移轉登記行為，已使被告丙○○之資力低落且發生
    害及其債權人即原告之債權結果。據此，被告丙○○將系爭
    不動產移轉與被告甲○○所有，致原告無從強制執行，債權
    無法實現，其信託行為顯有害於債權人即原告，原告本於信
    託法第6 條第1 項規定請求撤銷被告間就系爭不動產所為信
    託行為之債權行為及因信託行為所為所有權移轉登記之物權
    行為，自屬有據，被告上開所辯，並無足採。
五、末按債權人依民法第244 條第1項或第2項之規定，聲請法院
    撤銷詐害行為時，得並聲請命受益人或轉得人回復原狀，民
    法第244條第4項定有明文。而信託法第6條第1項，乃為民法
    第244條第1項、第2項之特別規定。是原告主張依信託法第6
    條第1項撤銷登記行為時，應類推適用民法第244條第4 項之
    規定，得並聲請命受益人或轉得人回復原狀，自屬有據。則
    原告請求被告甲○○並應將系爭不動產於95年4 月14日所辦
    理以信託為登記原因之所有權移轉登記予以塗銷，亦為有據
    。
六、從而，原告依信託法第6 條第1 項規定，請求撤銷被告二人
    間就如附表所示土地、建物所有權信託移轉登記之債權、物
    權行為後，並訴請被告甲○○將如附表所示土地及建物於95
    年4 月14日所辦理以信託為登記原因之所有權移轉登記予以
    塗銷，為有理由，應予准許。
七、兩造其餘主張及所提證據與本院上開論斷無涉或無違，不予
    贅述。
八、據上論結，本件原告之訴為有理由，依民事訴訟法第78 條
    、第85條第1 項前段，判決如主文。
中    華    民    國    97    年      6    月    18   日
                  民事鳳山分庭  審判長法  官  楊富強
                                      法  官  李怡諄
                                      法  官  林意芳
上為正本係照原本作成。
如不服本判決，應於送達後20日內，向本院提出上訴狀並表明上
訴理由，如於本判決宣示後送達前提起上訴者，應於判決送達後
10日內補提上訴理由書（須附繕本）。
中    華    民    國    97    年      6    月    18   日
                                      書記官  陸艷娣
附表：
┌─┬──────────┬──┬──────┬──────┐
│編│不動產              │權利│信託日期    │移轉登記日期│
│號│                    │範圍│            │            │
├─┼──────────┼──┼──────┼──────┤
│一│坐落高雄市三民區大港│1/4 │95年4 月13日│95年4 月14日│
│  │段七小段463-63地號之│    │            │            │
│  │土地                │    │            │            │
├─┼──────────┼──┼──────┼──────┤
│二│坐落高雄市三民區大港│1/4 │同上        │同上        │
│  │段七小段463-80地號之│    │            │            │
│  │土地                │    │            │            │
├─┼──────────┼──┼──────┼──────┤
│三│坐落高雄市三民區大港│全部│同上        │同上        │
│  │段七小段1558建號，門│    │            │            │
│  │牌號碼高雄市三民區林│    │            │            │
│  │森一路345 巷30號3 樓│    │            │            │
│  │之建物（坐落基地為同│    │            │            │
│  │段463-63地號土地）  │    │            │            │
└─┴──────────┴──┴──────┴──────┘


司法院資訊處製作；財團法人民間司法改革基金會備份。
